【裁判字號】    98,交抗,479
【裁判日期】    980507
【裁判案由】    聲明異議
【裁判全文】
臺灣高等法院臺中分院刑事裁定         98年度交抗字第479號
抗  告  人  交通部公路總局新竹區監理所苗栗監理站
受 處分 人  甲○○
上列抗告人因受處分人聲明異議案件，不服臺灣苗栗地方法院中
華民國98年3月30日所為裁定（98年度交聲字第2號），提起抗告
，本院裁定如下：
    主  文
原裁定關於罰鍰新臺幣伍萬貳仟伍佰元不罰部分撤銷。
上開撤銷部分，發回臺灣苗栗地方法院。
其他抗告駁回。
    理  由
一、抗告意旨略以：(1)行政罰法第26條第2項之文字雖無「緩起
    訴」之明文，然緩起訴既為附條件的不起訴處分，即為不起
    訴處分的一種，而檢察官為緩起訴處分時，對異議人所為之
    指示及課予之負擔，係一種特殊的處遇措施，並非刑罰，故
    無行政罰法第26條第1項「一事不二罰」之適用。又縱使原
    裁定認緩起訴處分應屬「實質刑事法律處罰」，而有「一事
    不二罰」規定之適用，然依據道路交通管理處罰條例第35條
    第8項規定「前項汽車駕駛人，經裁判確定處以罰金低於本
    條例第92條第3項所訂最低罰鍰基準規定者，應依本條例裁
    決繳納不足最低罰鍰之部分。」，本件受處分人向苗栗縣觀
    護志工協進會所繳納新台幣（下同）1萬元處分金，原處分
    機關仍得依法裁處異議人補差額4萬2,500元，以符合公平正
    義原則。(2)道路交通安全規則第60條「申請汽車駕駛執照考
    驗者，應有下資格……」，同規則第61條「汽車駕駛人取得
    高一集車類之駕駛資格者，應換發駕駛執照，並准其駕駛較
    低級車類之車輛……」定有明文；按現行駕駛執照區分為機
    車駕駛執照及汽車駕駛執照，基於一人一照原則，吊扣任一
    等級之汽車駕照，其效力自及於全部照類。又違反處罰條例
    規定致須接受吊扣駕駛執照處分者，其違規行為對道路交通
    秩序之維持及道路交通安全已生較大影響，故執行吊扣駕駛
    執照處分，用以限制其繼續駕車行使道路之權利，此見諸處
    罰條例第68條「汽車駕駛人，因違反本條例及道路交通安全
    規則之規定，受吊銷駕駛執照處分時，吊銷其持有各級車類
    之駕駛執照」之規定至明。本站裁決吊扣大貨車執業駕駛執
    照應無違誤，請維持「罰緩新臺幣5萬2,500元整，吊扣駕駛
    執照12個月」之原裁決等語。
二、原審裁定意旨略以：
  (一)受處分人於民國（下同）97年6月12日13時30分許，駕駛車
    牌號碼270-GS號營業大貨車，行經國道一號高速公路北上12
    0公里處，因「於左述時地經酒精測試器測試，測試值為0.
    92 MG/L，標準值為0.25MG/L，超過0.67MG/L」，酒精濃度
    超過標準值之違規行為，為內政部警政署國道公路警察局第
    二警察隊警員依道路交通管理處罰條例第35條第1項第1款規
    定，掣單舉發其違規行為，並經原處分機關於97年12月25日
    以竹監苗字第裁54-Z00000000號裁決書裁處罰鍰新臺幣5萬2
    ,500 元，並吊扣駕駛執照12個月，施以道安講習等情，有
    上開舉發違反道路交通管理事件通知單及交通部公路總局新
    竹區監理所苗栗監理站竹監苗字第裁54-Z00000000號違反道
    路交通管理事件裁決書等各1紙在卷可稽，並為受處分人所
    不爭執；又受處分人因公共危險案件，經臺灣苗栗地方法院
    檢察署檢察官於97年8月31日以97年度偵字第2973號為緩起
    訴處分，諭知緩起訴期間2年，並應向指定之公益團體財團
    法人苗栗縣觀護志工協進會支付新臺幣1萬元，並於緩起訴
    處分確定之日起8個月內，參加一場酒醉駕車團體諮商輔導
    ，不得再有酒醉駕車之行為。緩起訴處分於97年9月26日經
    臺灣高等法院臺中分院檢察署以97年度上職議字第5363號處
    分駁回再議而確定在案，故緩起訴期間自97年9月26日起至
    99年9月25日止等事實，有前開臺灣苗栗地方法院檢察署緩
    起訴處分書、臺灣高等法院臺中分院檢察署處分書等各1份
    附卷可憑，應堪認定。
  (二)受處分人已因前開緩起訴處分而剝奪其自由權，而上開義務
    給付義務亦具有強制性、懲罰性，雖不若易科罰金係以支付
    金錢作為自由刑之替代，惟經由緩起訴處分條件之履行使其
    免於遭檢察官發動起訴程序，仍具有替代刑罰之效果，廣義
    而言，應屬「實質刑事法律處罰」，而有行政罰法第26條第
    1項「一事不二罰」規定之適用。況刑事被告如經法院循審
    判程序判處罰金或得以易科罰金之拘役或有期徒刑，均得以
    援用行政法罰第26條第1項之規定，免於處以行政秩序罰之
    雙重不利益；至於藉由緩起訴處分而節省司法資源者，在基
    於實質懲罰目的而其財產權遭受剝奪之餘，卻仍需繳納一定
    金額之行政罰鍰，其結果勢必降低刑事被告接受緩起訴處分
    之意願，而反噬緩起訴處分替代繁複刑事審判程序之制度性
    機能。準此以言，行政罰法第26條第2項既未將緩起訴處分
    列舉其中，本於「例外規定從嚴解釋」之法理及前揭說明，
    自不能將條文中「不起訴處分」之範圍，擴及於性質顯不相
    同之「緩起訴處分」，且亦非得以具體個案中比較當事人實
    質上是否影響其財產權利（緩起訴可能係無負擔之緩起訴，
    而緩刑亦可能無負擔，惟均不影響其刑事處分之性質），或
    其影響當事人財產權利之輕重比較，憑為有無前揭行政罰法
    「一事不二罰」規定適用之標準。而道路交通管理處罰條例
    第35條規定之裁處，含有罰鍰及吊扣駕照，分屬行政罰法中
    之裁罰，有對於過去違反義務行為處罰之「秩序罰」（指罰
    鍰），以及對於預防將來再犯危險之「管制罰」（指吊扣駕
    照）；前者對於過去義務違反而為秩序罰之目的，與刑事制
    裁酒醉駕車所欲達到保護交通安全之目的相同，二者既為相
    同之目的，則處以較重之刑事制裁為已足，自無重複處罰行
    政罰之必要。在相關單位就相關法令未修正及就前述疑義研
    擬相關解決方案之前，「一行為不二罰」是憲法原則，而「
    刑事罰優先於行政罰」原則，亦係立法者明定於行政罰法第
    26條第1項之原則，除非法律另有特別規定，行政機關及司
    法機關自應遵守之。受處分人雖有於上開時、地酒後駕車，
    違反道路交通管理處罰條例第35條第1項第1款規定之違規行
    為，惟受處分人上開酒後駕車之行為，係屬同時觸犯刑事法
    律及違反行政法上義務規定之行為，揆諸前揭規定與說明，
    罰鍰部分應依刑事法律處罰之，況受處分人經臺灣苗栗地方
    法院檢察署檢察官為緩起訴處分時，並經檢察官命其向財團
    法人苗栗縣觀護志工協進會支付10,000元確定在案，此固非
    刑法所定刑罰之種類，然已對受處分人名譽、心理產生相當
    制約並影響受處分人財產上之權利，亦應可實質該當行政罰
    法第26條第1項之「依刑事法律」之處罰。據此，原處分機
    關依道路交通管理處罰條例第35條第1項第1款規定，對受處
    分人上開酒後駕車之違規行為予以裁罰時，除其行為應處以
    其他種類行政罰即吊扣駕駛執照及施以道安講習，仍得予以
    裁處外，就受處分人違反行政法上義務而受罰鍰52,500元部
    分，依行政罰法第26條第1項前段規定，即應依刑事法律處
    罰之，不得再依上揭道路交通管理處罰條例等規定裁罰之，
    是受處分人此部分之異議為有理由。至檢察官命被告履行刑
    事訴訟法第253條之2，命被告履行第1項第4或5款條件之緩
    起訴處分，往往被告所負擔之條件遠比行政機關之裁罰金額
    為低，致造成刑事制裁遠比行政制裁為輕的不合理現象。惟
    此係緩起訴處分條件裁量是否公平合理之問題，自不能倒果
    為因，認檢察官所命被告履行之緩起訴處分非屬刑事制裁措
    施。解決之道應由法務部邀同行政主管機關，就特定可以量
    化之犯罪類型，研擬統一之緩起訴條件基準以求公平合理。
  (三)又受處分人上開違規行為係發生於97年6月12日，自應適用
    修正後之道路交通管理處罰條例第68條規定。且修正後道路
    交通管理處罰條例第68條之規定，既將「吊扣」等字刪除，
    是依上開說明，受處分人受吊扣駕駛執照處分時，自不得再
    吊扣其持有各級車類之駕駛執照，故原處分機關於作成吊扣
    駕駛執照處分時，應就行為人所應吊扣之駕駛執照種類予以
    限定，始符合依法行政原則。而受處分人為本件違規行為時
    ，係駕駛營業一般大貨車，此有內政部警政署國道公路警察
    局公警局交字第Z00000000號舉發違反道路交通管理事件通
    知單在卷可憑，揆諸前開說明，其依法所受之處分應為限制
    其駕駛營業大貨車之權利，即吊扣其職業貨車駕駛執照，且
    經檢視異議人之考照經歷，包括普通小型車、職業貨車、職
    業聯結車駕駛職照，有汽車駕照基本資料列印單1紙附卷，
    原處分機關未審酌及此，逕為裁罰，即難認為允當，從而受
    處分人此部分之異議為有理由，爰撤銷原處分關於「吊扣駕
    駛執照12個月」之處分，並就該撤銷部分改諭知如主文所示
    之處罰。
三、關於罰鍰部分：
  (一)按道路交通主管機關對於汽車駕駛人之酒後駕車行為，依道
    路交通管理處罰條例第35條第1項第1款規定予以裁罰，係對
    行為人違反行政法上義務規定之行政罰，且該條例關於一行
    為同時觸犯刑事法律及違反行政法上義務規定者，並無特別
    規定，是以汽車駕駛人酒後駕車行為，經測試檢定酒精濃度
    超過規定標準，同時涉犯刑法第185條之3之公共危險罪嫌者
    ，道路交通主管處罰機關除有行政罰法第26條第1項但書規
    定，得處以其他種類行政罰之情形外，關於罰鍰部分，即應
    依行政罰法第26條及道路交通管理處罰條例第10條規定，移
    送地方法院檢察署處理，於移送後，非有行政罰法第26條第
    2項所定不起訴等事由，不得再依道路交通管理處罰條例第
    35條第1項第1款規定，裁處行為人罰鍰之行政罰。按酒後駕
    車經檢察官為緩起訴處分，並命被告向公益團體捐款或提供
    義務勞務者，被告係履行檢察官為緩起訴處分命令，此等命
    令名義上雖非刑罰，但仍是一種特殊的處遇措施，造成被告
    之財產減少或義務增加，性質上亦屬干預人民自由之處分，
    與刑事制裁無異，實質上為刑事處罰。故檢察官為緩起訴處
    分並命向公益團體捐款者，其捐款解釋上亦屬道路交通管理
    處罰條例第35條第8項所規定之罰金，監理機關雖不得再為
    行政裁罰，惟若行為人所支付之緩起訴處分金，未達道路交
    通管理處罰條例第92條第3項所訂最低罰鍰基準規定者（依
    違反道路交通管理事件統一裁罰基準表之規定，駕駛人違反
    處罰條例第35條第1項第1款之規定，其吐氣所含酒精濃度超
    過每公升0.55毫克以上者，機車之最低罰鍰為45,000元，小
    型車之最低罰鍰為49,500元），依該條例第35條第8項之規
    定，即須補繳不足最低罰鍰之部分，始為適法。如一方面認
    為行為人依檢察官緩起訴處分命令而為金錢給付，與受刑事
    處罰無異，依行政罰法第26條之規定，監理機關不得再行裁
    罰；一方面卻又認為該等金錢給付不屬於道路交通管理處罰
    條例第35條第8項所定罰金，無需依該項規定補繳不足最低
    罰鍰部分之差額，理由顯有矛盾。且若緩起訴捐款金額低於
    最低罰鍰金額，亦有失公平（臺灣高等法院97年11月法律座
    談會第39號提案研討結果參照）。
  (二)本件受處分人經檢察官命向公益團體苗栗縣觀護志工協進會
    捐款1萬元部分，與前開最低罰鍰金額相較，顯然較低，難
    謂符合公平正義原則，參照前揭「違反道路交通管理事件統
    一裁罰基準表」、道路交通管理處罰條例第35條第8款之規
    定，以及臺灣高等法院於95年10月30日以院信文廉字第0950
    006510號轉司法院函示所屬各法院：「請就酒後駕車案件，
    如認應科以罰金刑者，允衡酌其行為之危害性，並參酌道路
    交通管理處罰條例第35條第8項：『前項汽車駕駛人，經裁
    判確定處以罰金低於本條例第92條第3項所訂最低罰鍰基準
    規定者，應依本條例裁決繳納不足最低罰鍰之部分。』等相
    關意旨，妥適量刑。」等情，受處分人雖依緩起訴處分命令
    向公益團體捐款1萬元，原處分機關就行政罰之罰鍰方面仍
    得就差額即4萬2,500元部分予以裁處。從而，原審裁定將原
    處分關於罰鍰5萬2,500元部分予以撤銷，並諭知該部分不罰
    ，尚有研議之處，抗告意旨指摘原裁定不當，為有理由，應
    由本院將原裁定關於罰鍰部分撤銷，發回原審法院另為適當
    之裁定。
四、關於吊扣駕照部分：
  (一)按汽車駕駛人，駕駛汽車經測試檢定酒精濃度超過規定標準
    者，處新臺幣1萬5千元以上6萬元以下罰鍰，並當場移置保
    管其車輛及吊扣其駕駛執照1年，道路交通管理處罰條例第
    35條第1項第1款定有明文。次按修正前道路交通管理處罰條
    例第68條規定：「汽車駕駛人，因違反本條例及道路交通安
    全規則之規定，受吊扣或吊銷駕駛執照處分時，吊扣或吊銷
    其持有各級車類之駕駛執照。」。惟上開道路交通管理處罰
    條例第68條業於94年12月14日修正，並自95年3月1日施行，
    修正後道路交通管理處罰條例第68條規定：「汽車駕駛人，
    因違反本條例及道路交通安全規則之規定，受吊銷駕駛執照
    處分時，吊銷其持有各級車類之駕駛執照。」，其立法理由
    略以：「原條文將違法或違規駕駛人所持有各級車類之駕駛
    執照一併吊扣或吊銷，失之過酷，影響人民工作及生活甚鉅
    ，爰修正之」等語，故現行條文，係將道路交通管理處罰條
    例第68條原有條文中之「吊扣或」3字刪除，有立法院交通
    委員會94年10月5日台立交字第0942400153號函附道路交通
    管理處罰條例第68條審查報告（登在立法院公報第94卷第70
    期第135至138頁）可稽。參照現行條文上開立法理由及立法
    經過可知，依上開規定受吊銷駕照處分者，仍維持吊銷其持
    有各級車類之駕駛執照，至受吊扣駕照處分者，則僅吊扣其
    違法或違規當時所駕駛車輛之駕駛執照，不再吊扣其持有各
    級車類之駕駛執照。
  (二)本件受處分人違規行為係發生於97年6月12日，其應適用修
    正後之道路交通管理處罰條例第68條規定。又受處分人違規
    時，係駕駛營業大貨車，此有交通部公路總局新竹區監理所
    苗栗監理站於97年12月25日以竹監苗字第裁54-Z00000000號
    裁決書附卷可憑，依前揭規定，抗告人應僅限制受處分人駕
    駛營業大貨車之權利，即吊扣其大貨車職業駕駛執照，始符
    依法行政原則，原審已論述詳實。抗告人以吊扣駕駛執照之
    裁處，係以違規時駕駛資格之照類，作為處罰立基，且道路
    交通管理處罰條例第35條亦有規定吊扣其駕駛執照之裁處依
    據，而非道路交通管理處罰條例第68條云云，已不當擴張解
    釋限制人民權利之法律，與依法行政原則有違，是本件應僅
    吊扣大貨車職業駕駛執照，以避免過度影響人民之工作及生
    活，始符合修法本旨。原裁定以本件此部分異議為有理由，
    撤銷原處分關於吊扣駕駛執照壹年部分，並就該撤銷部分改
    諭「甲○○汽車駕駛人駕駛汽車，經測定酒精濃度超過規定
    標準，吊扣大貨車職業駕駛執照壹年。」之處罰（原處分機
    關另裁處受處分人施以道安講習部分，聲明異議意旨並未指
    摘）。經核並無違誤，抗告人此部分之抗告，並無理由，應
    予駁回。
五、據上論結，依道路交通案件處理辦法第26條、刑事訴訟法第
    412條、第413條前段，裁定如主文。
中    華    民    國    98    年    5     月    7     日
            刑事第七庭   審判長法  官 林  榮  龍
                               法  官 鄭  永  玉
                               法  官 江  錫  麟
以上正本證明與原本無異。
不得再抗告。
                               書記官 鄧  智  惠
中    華    民    國    98    年    5     月    8     日


司法院資訊處製作；財團法人民間司法改革基金會備份。
